臺灣高等法院刑事判決　　　　　　 94年度上更(一)字第387號
上　訴　人　臺灣基隆地方法院檢察署檢察官
被　　　告　丙○○
上列上訴人因被告懲治走私條例案件，不服臺灣基隆地方法院93
年度訴字第127號，中華民國93年4月29日第一審判決（起訴案號
：臺灣基隆地方法院檢察署92年度偵字第2624號），提起上訴，
判決後，經最高法院發回，本院判決如下：
    主  文
上訴駁回。
    理  由
一、公訴意旨略以：被告丙○○向不知情之宜洋工程有限公司（
    下簡稱：宜洋公司）負責人簡秋明借用該公司牌照。被告明
    知大陸花崗石未開放進口屬於管制物品，仍以宜洋公司名義
    ，於民國九十年九月（應係二月之誤）二十一日自香港進口
    大陸石材，四十尺貨櫃一只(櫃號：YTLU0000000）重一萬七
    千二百二十七公斤。於九十年二月二十七日委託不知情之甲
    ○○報關（報單號碼：AＺ0000000000），為基隆關稅局查獲
    。因認被告涉犯懲治走私條例第二條第一項之私運管制物品
    進口罪嫌等語。
二、訊據被告丙○○固不否認本件經海關查獲間接限制進口之大
    陸產製花崗石材，重達一萬二千八百四十五公斤，均係其所
    購置等事實，惟始終否認有何公訴人所指之私運管制物品進
    口之犯行，於偵審中辯稱：我是因準備參與臺南科學園區○
    ○○道鋪設工程投標，又認識新義美報關行職員甲○○有在
    販售石材，而向甲○○購買石材，我有匯十五萬元及十萬元
    給甲○○，辦理進口者係甲○○，我並未參與石材運輸進入
    臺灣地區之相關事宜；我與簡秋明素不相識，我沒有請甲○
    ○幫我借牌進口石材，是甲○○自己去借牌；我向甲○○購
    置上開石材之初，確實不知大陸地區產製花崗石材（尺寸均
    為10×10×6公分），均屬間接限制進口之管制物品等語。
三、按被告未經審判證明有罪確定前，推定其為無罪；犯罪事實
    應依證據認定之，無證據不得認定犯罪事實，刑事訴訟法第
    一百五十四條第一項、第二項定有明文。又檢察官就被告犯
    罪事實，應負舉證責任，並指出證明之方法，同法第一百六
    十一條第一項亦有明文規定。因此，檢察官對於起訴之犯罪
    事實，應負提出證據及說服之實質舉證責任。次按刑事訴訟
    法上所謂認定犯罪事實之證據，係指足以證明被告確有犯罪
    行為之積極證據而言，該項證據必須適合於被告犯罪事實之
    認定，始得採為斷罪之資料（最高法院六十九年臺上字第四
    九一三號判例意旨參照）。如未能發現相當證據，或證據不
    足以證明，自不能以推測或擬制之方法，以為裁判基礎（最
    高法院四十年臺上字第八六號判例意旨參照）。且認定不利
    於被告之事實，須依積極證據，苟積極證據不足為不利於被
    告事實之認定時，即應為有利於被告之認定，更不必有何有
    利之證據（最高法院三十年上字第八一六號判例意旨參照）
    。而認定犯罪事實所憑之證據，無論係直接證據或間接證據
    ，其為訴訟上之證明，須於通常一般之人均不致有所懷疑，
    而得確信其為真實之程度者，始得據為有罪之認定，倘其證
    明尚未達到此一程度，而有合理之懷疑存在，本諸無罪推定
    原則，自應為被告無罪之諭知（最高法院七十六年臺上字第
    四九八六號判例意旨、九十二年度臺上字第二五七０號判決
    意旨參照）。
四、公訴人認被告涉有本案犯嫌，則係以證人甲○○、簡秋明之
    證述及卷附之進口報關單、到貨通知單及基隆關稅局處分書
    為其論據。
五、依懲治走私條例第二條第一項規定之客觀犯罪構成要件，被
    告不成立犯罪：
    (一)本案大陸地區產製花崗石材(尺寸均為10×10×6公分；均
      未刨光，下簡稱：本案石材）自香港地區運扺臺灣地區後
      ，行政院業已於九十年十一月二十九日，以臺九十財字第
      ０六六五八九號函令公告，修正原懲治走私條例公告管制
      物品項目及其數額丙項本文及丙項第一款、第三款之規定
      ，同時刪除原懲治走私條例公告管制物品項目及其數額丙
      項第四款及丁項之規定，並增訂丙項第五款之規定；嗣再
      於九十年十二月二十七日，以臺九十財字第０七五０八三
      號函令公告，自九十一年一月一日起，刪除原懲治走私條
      例公告管制物品項目及其數額丙項第一款之規定；其後，
      又於九十二年十月二十三日，以院臺財字第０九二００五
      六三三八號函令公告，增列原懲治走私條例公告管制物品
      項目及其數額丙項但書之規定。惟按刑法第二條所謂之「
      法律」變更及刑事訴訟法第三百零二條第四款所謂犯罪後
      之「法律」，均係指有關刑罰之法律變更而言，刑罰法令
      以外之法律變更及事實變更，均非此處之法律變更，自無
      上開刑事法規之適用，行政院關於管制物品之變更公告，
      屬行政上為適應當時情形所為之事實變更，並非有關刑罰
      之法律有所變更，是其效力自僅及於公告以後之行為，而
      無溯及既往之效力（司法院大法官會議釋字第一０三號解
      釋意旨參照）。是本案石材是否係懲治走私條例所稱之「
      管制物品」？又本案有無懲治走私條例之適用？自仍應視
      本案石材進口當時，行政院就懲治走私條例管制物品項目
      及其數額之公告內容定之，合先敘明。
　  (二)扣案之本案石材，總重一萬二千八百四十五公斤，均屬大
　    陸地區產製物品之事實，有基隆關稅局九十年第九００三
      二九號處分書及緝私報告在卷可證（見海調卷第二六頁、
      第二八頁），是本案石材應係來自大陸地區無誤。又依本
      案卷附之進口報關單所載之內容以觀，本案石材一萬二千
      八百四十五公斤，均係於九十年二月二十一日始行運抵臺
      灣地區（見海調第二二頁）。揆諸前揭說明，本案所應適
      用者，自係行政院於七十九年三月三十日，以臺七十九財
      字第０六一八一號函令公告之懲治走私條例公告管制物品
      項目及其數額之規定，並依九十年二月二十一日當時政府
      對該類大陸地區產製之物品是否准許進口而定。
    (三)行政院臺七十九財字第０六一八一號函令公告之懲治走私
      條例公告管制物品項目及其數額，固將匪偽物品（大陸地
      區生產、製造、加工等之物品，有大陸地區文字或圖案之
      標誌，或雖無大陸地區文字或圖案之標誌而經鑑定確係大
      陸地區之物品者屬之）列為丙項第四款之管制物品，但「
      匪偽物品」在前揭公告內容經行政院於九十年十一月二十
      九日修正以前，尚非一概不准運輸進口。查行政院依臺灣
      地區與大陸地區人民關係條例（下簡稱：兩岸條例）第三
      十五條第三項之規定，訂頒有臺灣地區與大陸地區貿易許
      可辦法。依臺灣地區與大陸地區貿易許可辦法第七條第一
      項第一款之規定，大陸地區物品，除主管機關（按：依臺
      灣地區與大陸地區貿易許可辦法第三條之規定，本辦法之
      主管機關為「經濟部」，其業務由「經濟部國際貿易局辦
      理」）公告准許輸入項目及其條件之物品以外，不得輸入
      臺灣地區。準此，大陸地區產製物品能否輸入臺灣地區，
      其關鍵點乃在於是項物品是否業經主管機關即經濟部國際
      貿易局公告准許輸入。就大陸地區產製之花崗石，倘其石
      材形狀被鑑別為供馬路或舖路用者，經濟部國際貿易局公
      告其編列號為ＣＣＺ00000000000。此類石材
      於八十八年十一月一日以後，經經濟部國際貿易局就其能
      否進口多次設限，其中自八十八年十一月一日起至九十年
      六月十三日止，此類石材之進口條件限制如下（八十八年
      九月十八日經貿字第八八八九二０五六號公告）：「
      尺寸規格：最長一邊30公分至100 公分，最短一邊10公分
      至30公分，厚3公分至20 公分；加工程度：表面積最大
      一面經過防滑處理，且任何一面不得拋光；種類限制：
      長方砌石、緣石、扁平石之屬於天然石類物品；形狀不
      拘」，有卷附之該公告可查（見原審卷第六二頁）。是本
      案石材（尺寸均為10×10×6公分)不符合上述之尺寸規
      格限制，於當時係屬不得輸入臺灣地區之大陸地區物品，
      並有經濟部國際貿易局九十四年九月十九日貿服字第０九
      四００一０八七五０號函在卷可稽（見本院卷第三五頁）
      。
  　(四)行政院於七十九年三月三十日，以臺七十九財字第０六一
      八一號函令公告之懲治走私條例公告管制物品項目及其數
      額，其中丙項第四款之管制物品係規定「一次私運『匪偽
      物品（大陸地區生產、製造、加工等之物品，有大陸地區
      文字或圖案之標誌，或雖無大陸地區文字或圖案之標誌而
      經鑑定確係大陸地區之物品者屬之）』之一項或數項，其
      總額由海關比照緝獲時之完稅價格計算，超過新臺幣十萬
      元（外幣則按當時辦理外匯銀行買進價格折算）者」；而
      丁項之管制物品係規定「自淪陷區（大陸地區）私運管制
      物品進入本國自由地區或自本國自由地區私運物品前往淪
      陷區，其所私運之物品，以管制物品論，除屬於甲項及乙
      項物品不限數額外，其餘以私運一項或數項，其總額由海
      關比照緝獲時之完稅價格計算，超過新臺幣十萬元或重量
      達一千公斤者，以管制進出口物品論」。由上開公告丙項
      及丁項規範內容以觀，顯見丙項所指者，乃行為人所私運
      者，雖屬大陸地區所生產、製造、加工等之「匪偽物品」
      ，然該等「匪偽物品」並「非」由本國如大陸等淪陷地區
      「直接」運往本國如臺灣等自由地區而言；至於丁項所指
      者，則係行為人係「直接」自本國如大陸等淪陷地區私運
      物品進入本國如臺灣等自由地區之範圍內，或行為人「直
      接」自本國如臺灣等自由地區私運物品前往本國如大陸等
      淪陷地區之範圍內，則其所私運之物品，除屬於「甲項」
      及「乙項」之物品不限數額以外，其餘私運總額或由海關
      比照緝獲時之完稅價格計算，超過十萬元者，或其重量超
      過一千公斤者，以管制進出口物品論。查本案石材雖均屬
      大陸地區產製物品，惟其自大陸地區裝船起運以後，是否
      係「直接」運抵臺灣地區一節，尚有疑問。依卷內所附之
      到貨通知單、京運公司（本件海運公司）製發之海運提單
      、易豐船務公司（本件船公司在香港口岸之代理公司）製
      發之小提單，均係以「香港」為其起運港口之記載，證人
      乙○○亦曾結證稱：本件大陸地區產製之花崗石材在大陸
      廈門地區裝櫃起運（依據上開收費通知之記載）後，可能
      在香港地區曾經換船（依據本案卷附之到貨通知單之記載
      ）等語（見原審卷第一二二頁至第一二三頁）。則本案之
      大陸石材，應認係由香港運抵臺灣地區。而本案起訴書記
      載之被告犯罪事實，係載稱：「香港進口大陸石材」，是
      公訴人亦係以本案石材係由香港私運進口臺灣地區為起訴
      事實。
    (五)按懲治走私條例第十二條，於八十一年修正時之立法理由
      略以：「『臺灣地區』與『大陸地區』之範圍，與臺灣地
      區與大陸地區人民關係條例第二條第一款、第二款有關『
      臺灣地區』與『大陸地區』之定義完全相同，故何謂『臺
      灣地區』、『大陸地區』，上開二條例應為相同之解釋」
      。茲香港地區雖已於八十六年七月一日回歸中國大陸，然
      徵諸香港澳門關係條例（下簡稱：「港澳條例」）第一條
      第二項後段（但書）規定「臺灣地區與大陸地區人民關係
      條例，除本條例（港澳條例）有明文規定者外，不適之」
      ；又同條例第二十四條第一項前段規定「中華民國船舶得
      依法令規定航行至香港或澳門」；同條例第二十四條第二
      項前段規定「香港或澳門船舶得依法令規定航行至臺灣地
      區」；及同條例第五十七條規定「臺灣地區與大陸地區直
      接通信、通航或通商前，得視香港或澳門為第三地」，顯
      見，港澳條例已將「香港及澳門」獨立於兩岸條例第二條
      第二款所定義之「大陸地區」範圍以外，而就此為特別之
      規定。參諸懲治走私條例、兩岸條例、乃至於港澳條例，
      該等法規就所指之「大陸地區」範圍，均不宜為歧異之解
      釋，再佐之港澳條例已就「香港及澳門」地區，為自外於
      兩岸條例所稱「大陸地區」以外之特別規定，從而，懲治
      走私條例第十二條所指之「大陸地區」，自不應包括被視
      為「大陸地區」以外「第三地」之「香港及澳門」地區在
      內。行政院大陸委員會九十年陸港字第九００五九八八號
      函亦同此見解（另參見本院九十二年度上更(一)字第八六０
      號判決所引用之行政院大陸委員會及經濟部國際貿易局之
      函釋）。本案石材既係自香港載運進口，公訴人亦認：前
      述物品自香港進口，依前開說明，香港非係懲治走私條例
      所規定之大陸地區，則本案石材應屬前述公告丙項第四款
      規定之物品，而非同公告丁項規定之物。財政部基隆關稅
      局雖曾於九十三年三月十八日，以基普五字第０九三０一
      ０二０九六號函覆原審略以：「本件大陸地區產製花崗石
      應適用前揭公告之丁項規定」等語（見原審卷第十五頁至
      第十六頁），惟其未說明理由，自不足採。
    (六)惟查本案石材之完稅價格係新臺幣四萬九千六百四十八元
      ，有基隆關稅局處分書之記載在卷可查（見海調卷第二八
      頁），顯未逾上揭丙項第四款之「新臺幣十萬元」之限制
      ，而該款就管制物之重量未如同公告丁項之有「重量超過
      一千公斤」之規定，則本案石材自不屬該公告丙項第四款
      規定之管制進口物品，縱自香港私運進口臺灣地區，亦不
      該當懲治走私條例第二條規定之「私運管制物品進口、出
      口逾公告數額」之要件，尚難認構成該條之罪。
六、實際進口本案石材之人是否為被告亦有可疑：
    (一)本案石材均係以宜洋公司之名義進口，且係被告出資購買
      之事實，固為被告承認在卷，惟本案究係如被告辯稱：本
      案石材均係其在國內向甲○○購買，並非其向宜洋公司借
      牌後自大陸地區進口等語，抑或是證人甲○○所稱：本案
      石材均係被告向宜洋公司借牌進口，其只是代被告處理借
      牌及報關事宜云云，尚有疑問。蓋就本案係何人進口該等
      石材可能涉及刑責而言，本案被告與證人甲○○之立場尚
      屬對立，調查人員之所以查到被告，亦係因證人甲○○於
      調查人員九十年十月十四日第二次詢問有關其借牌進口本
      案石材時始供稱：係被告借牌進口本案石材等語（見海調
      卷第二頁），而在之前之九十年九月十三日第一次詢問中
      ，證人甲○○並未就借牌之事為任何供述，而稱：宜洋公
      司表示沒有進口本案石材，可能係大陸業者誤裝，其僅知
      宜洋公司進口該批石材是作為建材用云云（見海調卷第六
      頁、第七頁），已見證人甲○○前後供證不一，顯有隱情
      ，所為證言之真實性已有待商榷。而證人簡秋明於偵查中
      所稱：「甲○○來找我說要進口石材，我看過是合法，才
      借牌。他說是幫一位劉先生報關，發票我是根據他們以我
      公司進口開出去的」等語（見九十二年度偵字第二六二四
      號卷第二三頁），亦僅能證明出面向其借牌者為甲○○，
      至於所謂幫「劉先生報關」，係聽自甲○○單方面說詞之
      傳聞，自不足為據。
　  (二)本案之報關作業，皆係由甲○○處理，且本案貨櫃運抵貨
　    櫃場時，係由其本人會同查驗（見海調卷第六頁），惟調
      查人員於九十年十一月六日詢問時，其竟稱：被告並未曾
      將報關所需之相關文件（例如：發票、裝船文件）交付給
      我等語（見海調卷第十五頁至第十六頁），由此顯見，證
      人甲○○報關所需之相關資訊，均非來自於被告，此一情
      節，實與一般單純受託報關之常態有違。再者，本案船務
      公司（船公司之代理公司）即華岡公司所製發之到貨通知
      單之「收件人（TO）」欄處，除有本案被告「丙○○」姓
      名之記載以外，並有「林先生」之記載（見海調卷第二三
      頁），依證人即華岡公司人員謝萌絮於本院更審前之證述
      ：「當時到貨通知、收費通知都是向受貨人丙○○先生、
      報關行林先生通知。我不知誰進口這批貨物，沒有聽林先
      生講過。錢是誰繳的我不清楚，發到貨通知到核對好文件
      ，都是我用電話和林先生核對，沒有和丙○○聯絡過」等
      語（見本院上訴卷第六五頁、第六六頁），證人即華岡公
      司人員乙○○於偵查中亦結證稱：「進口貨櫃是由我們公
      司廈門代理行，通知貨運到臺灣時，通知丙○○、甲○○
      取貨」等語（見九十年度偵字第四七九三號卷第三四頁）
      ，顯見上開到貨通知單上所記載之「林先生」，即為甲○
      ○，且與船務公司聯絡者亦係甲○○，到貨通知、收費通
      知上記載被告姓名，亦係甲○○告知船務公司。查於一般
      貨物交易，出賣人直接將買受人之資料提供予運送公司及
      運送人代理人，以利直接出貨予買受人，事屬常見，自不
      能以甲○○單方面告知船務公司稱貨主為被告，即認進口
      本案石材者確為被告，而非他人。又上開到貨通知單收件
      人欄所記載之「林先生」，既係甲○○，則本件到貨確認
      之動作存在於甲○○與船務公司（或船公司）間之可能，
      即屬無從排除。而甲○○既有可能係船務公司（或船公司
      ）寄送到貨通知以確認到貨資料是否須更正之對象，則被
      告供稱：「本案之海運貨主實係甲○○」等語，亦屬可能
      。蓋於一般海運實務上，船務公司（或船公司）只會向海
      運過程中之海運貨主（實際貨主）作到貨確認之動作；倘
      甲○○僅係單純為被告借牌，乃至單純為被告投單報關，
      則本案之船務公司（或船公司）又豈會向單純受託處理報
      關流程之甲○○確認到貨情況？由此情節以觀，被告辯稱
      ：是甲○○在其表示要購買上開大陸地區產製花崗石材之
      後，自己借牌進口等語，顯非全然無稽。
  　(三)被告曾向甲○○表示需購買二批（二個貨櫃）大陸地區產
　    製花崗石材；而上開二批石材尺寸大小，分別為40×40×
      6（均未刨光）、10×10×6公分（均未刨光），該二批石
      材之價金總計約二十五萬元，被告給付上開價金後，甲○
      ○曾在被告要求下，以宜洋公司（出賣人）之名義，並以
      「鉦富營造股份有限公司」為抬頭（買受人）開立二十五
      萬元之發票一紙交付被告收受，上開二批石材中，尺寸為
      10×10×6 公分大小之石材，即屬本案經海關查獲扣案之
      石材，至於尺寸40×40×6 之石材，則並未經海關以私運
      管制物品進口之名目查緝移送等事實，迭據被告供述在卷
      （最初之供述見海調卷第一０頁），並有被告提出之發票
      影本一紙在卷足考（海調卷第二九頁），被告於本院本案
      且供稱：發票稅金我沒有給甲○○，因為他貨後來沒有給
      我等語（見本院九十四年十二月十四日筆錄第三頁）。證
      人甲○○於原審雖稱：二十五萬元是被告變價向海關買回
      已被沒入石材的錢等語（見原審卷第一二八頁），但其並
      未提出任何證據證明。查若甲○○僅係單純代被告向宜洋
      公司借牌，乃至於單純代為投單報關，則被告如何會給付
      數十萬元之金額予甲○○。由此金額亦可證：證人甲○○
      所述單純借牌、報關之情節，實難憑信。
    (四)被告於八十九年十二月六日曾自高雄出境，同年月十五日
      於高雄入境，迄九十年三月十一日，均未再出境，有被告
      之入出境查詢紀錄表一份在卷可證（見九十二年度偵字第
      二六二四號卷第二九頁），甲○○曾於八十九年十一月十
      一日出境，同年月十二日入境，迄九十年三月十九日，均
      未再出境，亦有其入出國日期證明書一份在卷可考（見本
      院本案卷第三四頁），而本案貨物於香港裝船之日期為九
      十年二月十八日，有易豐船務公司（本件船公司在香港之
      港口代理公司）製發之小提單在卷可稽（見九十年度偵字
      第四七九三號卷第二０頁），則本案石材進口臺灣時間之
      前二個月內，其二人均無出境紀錄。又本院向簽發本案石
      材貨櫃載貨證券之船公司在臺代理人－億通航運股份有限
      公司，查明本案貨櫃實際係由何人託運，有無付款單據、
      貨櫃動態表等資料，經該公司回覆稱：相關資料已逾公司
      保存年限，已清除等語（見本院本案卷第四六頁），而其
      回函所稱之「SMART POINT SHIPPING」，經本院查證非本
      國公司，亦難以查詢。
  　(五)綜上，證人甲○○、簡秋明之證述內容，實有可疑，本案
　    顯然難以認定被告辯稱：本案石材並非其借牌進口等語，
      係屬虛偽，而仍有係甲○○借牌進口之可能性。此外，復
      查無積極證據足資證明被告確為進口本案石材之人，自難
      以上開走私罪相繩。
七、綜上論述，公訴人所舉證據及本院依據卷內資料調查證據之
    結果，尚不足以使本院獲有無合理可疑程度之確信得以認定
    ：被告確有公訴意旨所指之走私犯罪。此外，復查無適合且
    可信之證據足資證明被告有此部分犯行，其本案犯罪，應屬
    不能證明，應為無罪之判決。從而，原審為被告為無罪之判
    決，核無違誤，應予維持。檢察官上訴意旨徒以被告身為鎔
    麟公司負責人，並頻繁進入大陸地區買賣石材等為由，指摘
    原審判決不當，卻始終未能提出任何證據證明其所稱：「被
    告頻繁進入大陸地區買賣石材」云云之真實性（其此部分論
    點係以被告入出境資料為據，實不足採），亦未舉證證明被
    告確為本案石材之進口者，其上訴為無理由，應予駁回。
據上論斷，應依刑事訴訟法第368條，判決如主文。
本案經檢察官陳玉珍到庭執行職務。
中　　華　　民　　國　　94　　年　　12　　月　　28　　日
　　　　　　　　　刑事第十二庭  審判長法　官  李文成
　　　　　　　　　　　　　　　　　    法　官  官有明
　　　　　　　 　 　　　　　　　　　　法　官  王復生
以上正本證明與原本無異。
如不服本判決，應於收受送達後十日內向本院提出上訴書狀，其
未敘述上訴之理由者並得於提起上訴後十日內向本院補提理由書
（均須按他造當事人之人數附繕本）。
                                      書記官  王宜玲
中　　華　　民　　國　　95　　年　　1 　　月　　9 　　日
